臺灣高等法院臺南分院刑事判決　　　　100年度上訴字第509號
上　訴　人　臺灣臺南地方法院檢察署檢察官
被　　　告　劉盛民
選任辯護人　徐仲志律師
上列上訴人因被告家暴傷害案件，不服臺灣臺南地方法院99年度
訴字第317 號中華民國100年4月14日第一審判決（起訴案號：臺
灣臺南地方法院檢察署98年度偵字第16502 號），提起上訴，本
院判決如下：
    主  文
原判決撤銷。
劉盛民犯傷害直系血親尊親屬罪，處拘役拾日。如易科罰金，
以新臺幣壹仟元折算壹日。
    事  實
一、劉盛民為劉延正之子，屬家庭暴力防治法第3條第3款之家庭
    成員關係。劉盛民於民國（下同）98年6月1日凌晨2 時許，
    在臺南市○○區○○路4段71號前，因其母劉尹秀琴（於 97
    年8月21 日已歿）身故保險金分配問題與劉延正發生口角，
    劉盛民竟基於傷害他人身體之犯意，先將劉延正推倒在地，
    再以身體將告訴人壓制在地上，致告訴人受有右頭皮擦傷血
    腫、右胸疼痛、右手肘擦傷及右小腿擦傷等傷害。
二、案經劉延正訴由臺南市警察局第四分局報請臺灣臺南地方法
    院檢察署檢察官偵查起訴。
    理  由
一、訊據被告劉盛民對於上開時地與告訴人劉延正因其母之身故
    保險金分配問題而起爭執固不否認，惟矢口否認有何傷害犯
    行，辯稱：當天告訴人要求伊一次給付500萬至600萬元，伊
    對告訴人咆哮說最多3年給100萬元，被告就向伊衝過來，左
    手揮過來，後來伊與告訴人就倒地，伊舅舅即證人尹慰祖將
    二人分開，伊起身後馬上跑掉，跑到巷子裡與告訴人保持距
    離，伊並未出手毆打告訴人云云。惟查：
  (一)證人即告訴人劉延正於原審證稱：因為我太太往生，一些保
    險所得到的理賠，劉盛民當初答應給我，但沒有照做，我就
    去找他理論。他講到最後對我咆哮，他說我就是不給你之類
    的。他這樣說我就走過去，被告就衝過來，我先走過去他也
    就衝過來。他衝過來之後，開始有肢體的衝突，我就倒在地
    上，後腦杓撞到地面，劉盛民身體壓在我身上等語（原審卷
    第93頁）。
  (二)證人即被告舅舅尹慰祖於原審亦證稱：劉延正跟劉盛民發生
    衝突，劉盛民衝過去跳起來，劉盛民的腳舉起來，跳起來用
    膝蓋去撞劉延正的身體，然後劉延正就倒在地上，兩個人拉
    扯，我幫忙把他們兩個拉起來。劉盛民有打劉延正的身體，
    頭是因為劉延正倒在地上撞到的等語（原審卷第85頁反面、
    第86頁）。
  (三)依證人劉延正及尹慰祖上開證詞，均一致證稱被告衝撞告訴
    人，致告訴人倒地後，兩人在地上拉扯。被告於偵查中亦供
    稱：我當時是跑開，沒有把父親推倒，可能是有倒地，我沒
    有回手云云（偵查卷第17頁），對於告訴人於案發當時曾經
    倒地之事實，亦不爭執。再查，被告及被害人於案發後分別
    前往驗傷，被告受有頭部外傷合併頭皮血腫、右上肢瘀青合
    併擦傷及右下肢擦傷之傷害；告訴人則受有右頭皮擦傷血腫
    、右胸疼痛、右手肘擦傷及右小腿擦傷等傷害，有行政院衛
    生署台南醫院診斷證明書及郭綜合醫院受理家庭暴力事件驗
    傷診斷書在卷可稽。對照兩人所受傷勢，均集中於頭皮及四
    肢處，足見證人指證被告與告訴人倒地後彼此拉扯，以致兩
    人頭皮因撞擊地面而致擦傷血腫；四肢部則因在地上劇烈摩
    擦而致擦傷，應與事實相符。被告辯稱並未傷害告訴人云云
    ，並不足採。
  (四)又告訴人劉延正因於98年6月1日凌晨2 時許受傷後，於同日
    下午5 時10分許，前往郭綜合醫院急診室就醫。依該院之急
    診病歷及急診護理評估表記載：「病患主訴昨晚遭兒子打傷
    ，右側多處擦傷血腫。」「主訴：被兒子推倒，致右後頭頂
    血腫、右肘、右小腿外側擦傷、頭暈、胸痛」等語，有郭綜
    合醫院急診病歷及急診護理評估表在卷可稽（原審卷第 114
    、116 頁）。依證人陳建發於原審證稱：我後來載劉延正離
    開現場，先在中華西路跟民權路口7-11買一包冰塊冰敷，再
    回小北等尹慰祖，所以我們就回到小北。回小北後，劉延正
    就躺在那裡休息，我怕他腦震盪。躺了好幾個鐘頭，然後同
    一天中午12點多快一點，我載他去郭綜合醫院等語（原審卷
    第131 頁）。核與證人即告訴人劉延正於原審證稱：是陳建
    發載我去郭綜合醫院看醫生，看完醫生他就帶我回家等語相
    符（原審卷第94頁反面）。另上開郭綜合醫院急診護理評估
    表病人動向欄內，亦勾選「朋友接回」（原審卷第116 頁）
    。足認告訴人確係於98年6月1日下午5 時10分許，由陳建發
    接送前往郭綜合醫院急診室就醫。證人陳建發於原審就前往
    就診之時間，堅稱是同日中午過後約12點至1 點之間前往（
    原審卷第131 頁反面），固與事實不符，惟並無礙於告訴人
    劉延正確曾由證人陳建發接送前往就醫之認定。再者，對照
    被告及告訴人所受傷勢，均集中於頭皮及四肢部，顯係因被
    告與告訴人倒地後彼此拉扯所致，已說明於上。足認告訴人
    劉延正所受上開傷害，確係因被告傷害所致，應無疑問。被
    告辯稱告訴人所受傷害，並非遭被告傷害所致云云，不足採
    信。
  (五)原審勘驗被告提出之案發現場監視錄影光碟，在光碟時間23
    時43分24秒時，告訴人劉延正與證人尹慰祖出現在畫面上。
    於23時43分25秒時，告訴人劉延正轉身朝右方衝過去，尹慰
    祖在後跟隨，23時43分43秒時被告從巷子盡頭跑出等情，有
    原審勘驗筆錄在卷可按（原審卷第52頁背面）。勘驗結果，
    監視器並未拍攝到被告與告訴人衝突影像，固無法證明被告
    有傷害告訴人犯行，但自告訴人衝進巷內，至被告自巷內跑
    出，既有18秒之時間，兩人是否在此18秒內發生衝撞、倒地
    、拉扯等傷害行為，亦無法僅憑勘驗結果證明。自不能僅以
    上開勘驗監視錄影光碟結果，據為有利於被告之認定依據。
  (六)按交互詰問制度設計之主要目的，在於使刑事被告得以盤詰
    、辯明證人現在與先前所為供述證言之真偽，以期發見實體
    真實。就實質證據價值面之判斷而言，既無所謂「案重初供
    」原則，當亦無所謂其證據價值即當然比審判外未經交互詰
    問之陳述為高之可言。良以證人所為之供述證言，係由證人
    陳述其所親身經歷事實之內容，而證人均係於體驗事實後之
    一段期間，方於警詢或檢察官偵訊時為陳述，更於其後之一
    段期間，始於審判中接受檢、辯或被告之詰問，受限於人之
    記憶能力及言語表達能力有限，本難期證人於警詢或檢察官
    偵訊時，能鉅細無遺完全供述呈現其所經歷之事實內容，更
    無從期待其於法院審理時，能一字不漏完全轉述先前所證述
    之內容。因此，詰問規則方容許遇有「關於證人記憶不清之
    事項，為喚起其記憶所必要者」、「證人為與先前不符之陳
    述時，其先前之陳述」之情形時，即使為主詰問亦可實施誘
    導詰問（刑事訴訟法第166條之1第3項第3款、第6 款參照）
    ，以喚起證人之記憶，並為精確之言語表達。從而，經交互
    詰問後，於綜核證人歷次陳述之內容時（包括檢察官偵訊時
    之陳述、法院審理時之陳述，以及於容許警詢陳述做為證據
    時之警詢內容），自應著重於證人對於待證事實主要內容之
    先後陳述有無重大歧異，藉此以判斷其證言之證明力高低，
    不得僅因證人所供述之部分內容不確定，或於交互詰問過程
    中，就同一問題之回答有先後更正或不一致之處；或證人先
    前證述之內容，與其於交互詰問時所證述之內容未完全一致
    ，即全盤否認證人證言之真實性（最高法院97年度台上字第
    96號判決意旨參照）。查證人尹慰祖於原審關於被告是用手
    推還是用腳踢告訴人倒地乙節，固證稱：「是腳還是手我不
    清楚。」「因為動作太快不知道是手還是腳」等語（原審卷
    第90頁）。惟證人初於原審做證之初，即已證稱：「劉盛民
    衝過去跳起來，劉盛民的腳舉起來，跳起來用膝蓋去撞劉延
    正的身體，然後劉延正就倒在地上」等語，已如上述。又就
    被告究竟有無出手毆打告訴人乙節，證人尹慰祖於偵查中固
    證稱沒有（偵查卷第16頁）；於原審復證稱：被告有出手「
    想打」告訴人，但是否有打告訴人，其不知情；後又改稱有
    看到被告出手打到告訴人左胸等語（原審卷第90頁）。證人
    關於上開各節，前後所述，固有先後不一致之處。惟被告與
    告訴人兩人衝突的時間僅18秒，發生時間在凌晨時分，光線
    本不充足。告訴人於劉延正於原審即證稱：那是一瞬間的事
    情，我真的想不出來等語（原審卷第93頁反面）。被告與告
    訴人既在猝不及防之18秒之間發生衝突，連衝突之一方即告
    訴人本身都無法具體描述被告以何方式將告訴人衝撞倒地，
    要求現場目擊證人必須清楚回憶衝突發生之每個動作，無疑
    過苛。況且，無論被告是以手還是腳衝撞告訴人倒地，告訴
    人因被告衝撞倒地受傷亦為不爭之事實，已如上述。就被告
    以衝撞方式致告訴人倒地受傷之主要待證事實內容，證人所
    證既無二致，自不能僅以證人關於衝突發生之細節無法清楚
    描述，即認證人所證全部不足採信。
  (七)另證人尹慰祖之妻許玉雲與告訴人劉延正於99年間對被告及
    被告之妻李姿慧提出侵占告訴，經檢察官以99年度偵字第22
    50號為不起訴處分等情，有不起訴處分書在卷可稽。選任辯
    護人為被告辯護稱尹慰祖之妻既與被告有上開訴訟糾紛，自
    難期證人尹慰祖之證言可信云云。惟證人尹慰祖之證言，關
    於被告以衝撞方式致告訴人倒地受傷之主要待證事實內容，
    既與事實相符，並無不實。證人尹慰祖之證言，顯未因其妻
    與被告上開訴訟糾紛而受影響自明。選任辯護人上開辯詞，
    亦不足為被告有利之認定。
  (八)綜上所述，被告傷害犯行事證明確，應予依法論科。
二、核被告所為，係犯刑法第277條第1項之傷害罪。查被害人劉
    延正為被告之父親，兩人間為家庭暴力防治法第3條第3款所
    定之家庭成員關係。被告故意對家庭成員實施家庭暴力行為
    而成立刑法上之犯罪，為家庭暴力防治法第2條第2款之家庭
    暴力罪。又被告對直系血親尊親屬犯刑法第277 條之罪，應
    依同法第280 條加重其刑。原審未察，遽為被告無罪之諭知
    ，自有未合。檢察官上訴意旨，指摘及此，為有理由，自應
    由本院將原判決予以撤銷改判。爰審酌被告與被害人為父子
    關係，因金錢以致糾紛，衍生本件衝突而互有傷害，父子至
    親，本無不可忍讓之事、不可協調之難；卻各秉立場，互不
    相讓，竟致暴力相向，親情蕩然無存，誠為人倫憾事。本院
    協調再三，仍無法化解渠等在金錢上之岐見，拉近彼此在親
    情上之距離，倘父子因此漸行漸遠，顯非本院所願見；再施
    以刑法制裁，無異雪上加霜。為此，僅審酌被告身為人子，
    縱有萬般委屈，仍以尊重、溝通為宜，要不能對父親暴力相
    加，被告行為不當，應受非難，併審酌被害人所受傷勢尚非
    嚴重暨其他一切情狀，對被告酌量處如主文所示之刑，並諭
    知易科罰金之折算標準。
據上論結，應依刑事訴訟法第369條第1項前段、第364條、第299
條第1項前段，刑法第277條第1項、第280條、第41條第1 項前段
，刑法施行法第1條之1判決如主文。
本案經檢察官劉欽銘到庭執行職務。
中    華    民    國   100    年    11    月    9     日
                  刑事第六庭    審判長法  官  董武全
                                      法  官  賴純慧
                                      法  官  林英志
以上正本證明與原本無異。
如不服本判決應於收受送達後10日內向本院提出上訴書狀，其未
敘述上訴理由者，並得於提起上訴後10日內向本院補提理由書（
均須按他造當事人之人數附繕本）「切勿逕送上級法院」。
                                      書記官  魏安里
中    華    民    國   100    年    11    月    9     日
附錄本案論罪科刑法條全文：
中華民國刑法第277條第1項：
傷害人之身體或健康者，處 3 年以下有期徒刑、拘役或 1 千元
以下罰金。
中華民國刑法第280條：
（傷害直系血親尊親屬罪）
對於直系血親尊親屬，犯第 277 條或第 278 條之罪者，加重其
刑至二分之一。